【裁判字號】    89,再,28
【裁判日期】    890913
【裁判案由】    再審之訴
【裁判全文】
臺灣高等法院臺南分院民事判決  八十九年度再字第二八號  Ｅ
      再審  原告  丁  ○○○
      訴訟代理人  戊  ○  ○
      再審  被告  乙  ○  ○
      訴訟代理人  丙  ○  ○
      再審  被告  甲  ○  ○
右當事人間請求分配表異議之訴事件，再審原告對於中華民國八十九年三月十四日本
院八十八年度上易字第六四號確定判決提起再審，本院判決如左：
      主      文
再審原告之訴駁回。
再審訴訟費用由再審原告負擔。
      事      實
甲、再審原告方面：
一、聲明：求為判決：
    (一)本院八十八年度上易字第六四號確定判決廢棄。
    (二)台灣台南地方法院八十六年度執字第四一六五號強制執行事件分配表所列第一
      順位抵押權人再審被告乙○○之抵押權利息及違約金起算日，應更正為民國八
      十二年九月五日。
    (三)台灣台南地方法院八十六年度執字第四一六五號強制執行事件分配表所列第一
      順位抵押權人再審被告甲○○之抵押權利息及違約金起算日，應更正為民國八
      十五年七月七日。
    (四)前二項約定每百元日息貳角計算之違約金，應減為按年息百分之一計算之違約
      金。
    (五)再審及前審訴訟費用由再審被告連帶負擔。
二、陳述：
（一）按：「當事人發見未經斟酌之證物或得使用該證物者」，對於確定終局判決，
      得提起再審之訴，民事訴訟法第四百九十六條第一項第十三款定有明文。又，
      文書，依其程式及意旨得認作工文書者，推定為真正，民事訴訟法第三百五十
      五條亦定有明文。再審原告經向台南縣歸仁地政事務所調閱土地坐落關廟鄉○
      ○○段二九九─一號土地謄本（電子資料記載前之謄本，亦即債務人吳雨順於
      台南地方法院八十六年度執字第四一六五號執行拍賣之標的物）發現：
    １、第一順位抵押權人乙○○之債權額新台幣（以下同）一百五十萬元，存續期
        限自民國八十一年十二月四日自民國八十二年三月四日止期間三個月，利息
        約定年息百分之八，一百五十萬元之年息為一十二萬元，亦即每月利息為一
        萬元，再審被告乙○○於貸放之始即預扣三個月九萬元之利息（再審被告於
        原審審理中自認之事實）（詳見臺南地方法院八十七年度訴字第一○九四號
        民事判決書理由第二項鈞院八十八年度上易字第六四號判決理由第四項前段
        ），則九萬元之利息終止日，應為民國八十二年九月四日。故再審被告乙○
        ○之於臺灣臺南地方法院八十六年度執字第四一六五號執行事件分配表所列
        抵押權利息及違約金之起算日八十二年三月五日應更正為民國八十二年九月
        五日。
    ２、第二順位抵押權人甲○○之債權額五十萬元，存續期限自民國八十二年七月
        六日自民國八十二年十月六日止，期間三個月，利息約定年息百分之二；五
        十萬元之年息為一萬元，再審被告甲○○於貸放之始，即預扣三個月三萬元
        利息（再審被告於原審審理中自認之事實，詳見臺南地方法院八十七年度訴
        字第一○九四號民事判決書理由第二項及判決書第六頁倒數第一行、第七頁
        第一行字第五行）（鈞院八十八年度上易字第六四號判決理由第四項前段）
        ，則三萬元利息終止日，應為民國八十五年七月六日，故再審被告甲○○之
        於臺灣臺南地方法院八十六年度執字第四一六五號執行事件分配表所列抵押
        權利息及違約金之起算日八十二年十月七日，應更正為民國八十五年七月七
        日。
（二）按：當事人約定如債務人不於適當時期履行債務時，即須支付違約金者，其違
      約金係以強制債務之履行為目的，為確保債權效力之一種懲罰，其約定固屬有
      效。惟約定之金額過高者，應就債務人若能如期履行債務時，債權人可能享受
      之一切利益為衡量之標準，最高法院四十九年台上字第八○七號、五十年台上
      字第十九號著有判例。再審被告二人與債務人設定抵押權之違約金，按每日每
      百元以二角計算，其年息高達百分之七十二，有民法第七十四條暴利行為之實
      ；況且，在設定抵押權存續期限內，因再審被告均收取利息（如第一項所陳）
      。債務人吳雨順、吳慶城二人並無違約情事，苟有違約情事，則再審被告二人
      亦可依據民法第八百七十三條第一項規定，以裁定拍賣抵押物而資受償；再審
      被告捨拍賣抵押物行徑不為，殊為可議，莫非貪圖暴利，準此，債務人吳慶城
      、吳雨順事實上亦應無違約金情事。苟有之，其違約金之計算，再審原告認為
      以年息百分之一計算，尚屬合理。
（三）再審原告於八十九年三月廿一日收悉鈞院八十八年度上易字第六十四號民事判
      決，並於法定再審期間三十日內之八十九年四月十七日具狀再審，鈞院苟斟酌
      再審提呈之土地謄本證物，可受較有利之裁判，爰依民事訴訟法第四百九十六
      條第一項第十三款之規定提起再審之訴，並補呈再審理由，祇懇鈞院鑒核，判
      准如再審原告訴之聲明，以障權益，苟蒙准許，實感德便。
三、證據：提台南地方法院八十六年度執字第四一六五號分配表影本一件、土地謄本
    正本一件、台南地方法院八十七年度訴字第一０九四號判決影本一件、本院八十
    八年度上易字第六四號判決影本一件，並聲請訊問證人吳慶城、吳雨順為證。
乙、再審被告方面：
一、聲明：求為判決：
  (一)再審之訴駁回。
  (二)再審訴訟費用由再審原告負擔。
二、陳述：
    查再審被告與再審原告前因分配表異議之訴，在臺南地方法院涉訟一案，除違約
    金已經核減外，其餘經判決再審原告敗訴。旋再審原告因不符判決，具狀向鈞院
    提起上訴，經判決維持第一審原判。是以本案業經確定，是時再審原告自知情虛
    理由，難挽頹勢，遂擅以民事訴訟法第四九六條第一項第十三款作為主張，聲請
    再審謹將答辯一一詳析如左：
（一）本件再審原告所提臺南地方法院八十七年度訴字第一○九四號民事判決及鈞院
      八十八年度上易字第六四號判決之理由均無預扣九萬元及三萬元利息之事。僅
      載明「預扣三個月」之利息。合先陳明。另再審原告所提土地登記簿謄本，於
      起訴之始業已提出，惟在本件再審之主張於前審均無主張，法院亦無可審酌之
      處即明。
（二）縱令其實，而本件抵押債務人與再審原告、被告等，利息及違約金如土地登記
      簿謄本記載「均相同」，「均預扣三個月利息」為不爭之事實，為利息登記為
      年息百分之二，乃彼此心知肚明之事，更何況利息多寡可隨時由借貸雙方之自
      由約定自明。固既明知預扣三個月利息，為兩造間與債務人所「認定」。而再
      審原告之歪理解釋，則不啻變為預扣「三十二個月」利息。與事實未免太離譜
      了，亦屬前訴訟成序之言詞辯論終結前尚未主張，而無從斟酌之證據，不得為
      再審之證據理由。（參最高法院二九年上字第一○○五號）至於再審原告其他
      言詞均與再審之訴無關，仍不贅述，揆其用意，希圖僥倖蒙蔽，其事可鄙。
丙、本院依職權調閱本院八十八年度上易字第六四號民事卷。
      理      由
一、本件再審原告起訴主張：依其向台南縣歸仁地政事務所調閱之土地謄本，應更正
    第一及第二順位抵押權人之違約金及利息起算日等語，而依民事訴訟法第四百九
    十六條第一項第十三款之規定，提起本件再審之訴，求為將本院八十八年度上易
    字第六四號原確定判決廢棄云云。
二、再審被告則以：再審原告所提之土地謄本，於起訴之始業已提出，且再審原告所
    主張者均為臆測之詞等語，資為抗辯。
三、按民事訴訟法（舊）第四百九十二條第一項第十一款所謂當事人發見未經斟酌之
    證物，係指前訴訟程序事實審之言詞辯論終結前已存在之證物，因當事人不知有
    此，致未經斟酌，現始知之者而言。若在前訴訟程序事實審言詞辯論終結前，尚
    未存在之證物，本無所謂發見，自不得以之為再審理由；又現行民事訴訟法第四
    百九十六條第一項第十三款所謂發見未經斟酌之證物者，係指該項證物在前訴訟
    程序中即已存在，而當事人不知其存在或不能予以使用，現始發現或得使用者而
    言，並以如經斟酌可受較有利益之裁判者為限。但在判決前如已主張其事由或已
    提出其證物者，則不得更據以提起再審之訴（最高法院二十九年度上字第一００
    五號、行政法院六十二年度判字第五七九號判例參照）。查本件再審原告主張依
    其向台南縣歸仁地政事務所調閱之土地謄本提起再審一事，皆係原審裁判前已提
    出之證物，（見原審法院八十七年度訴字第一０九四號第四十五頁），且於本院
    前審中就再審原審所為主張查證結果認定「參酌證人即原審法院八十六年度執字
    第四一六五號強制執行事件之債務人吳慶城於八十七年八月三十一日在原審到庭
    結證稱：「原來我是要賣地給乙○○，後來他嫌貴不買，所以變成我向他借款一
    百五十萬元，利息、違約金我都有同意，後來地沒賣出去，一百五十萬元於借款
    時有預扣三個月利息，之後就都沒有給過利息，甲○○部分我向他借五十萬元，
    利息也是預扣三個月，之後我都沒有支付利息及本金，當時我是拿吳雨順的土地
    ，他同意並當連帶保證人。」等語（見原審卷第五二頁至第五三頁）；及被上訴
    人乙○○之本件貸款利息果如上訴人提出之便條所載已付清，既已付清，何以上
    訴人另又主張被上訴人之利息已付至八十四年十二月十九日止？顯然前後不一。
    是被上訴人二人抗辯債務人吳慶城自八十二年三月五日起即未給付利息云云，堪
    可採信。上訴人主張其為第三順位抵押債權人，已受領利息至八十四年十二月十
    九日止，被上訴人二人為先順位之抵押權人，亦必受領至八十四年十二月十九日
    止云云，無非係臆測之詞。此外，上訴人復未能就此舉證以實其說，是上訴人此
    部分之主張，應無可採。」則本院原確定判決（駁回再審原告之上訴）及原審判
    決已就債務人吳慶城確僅繳乙○○之債權利息至該債權之清償期即八十二年三月
    四日止，查明屬實無訛，並有該吳慶城嗣於本院之供詞可據，其後之遲延利息之
    清償，未克由再審原告舉證以實其說，揆諸前開判例意旨，是則再審原告主張原
    確定判決就上開之重要證物漏未斟酌，並構成同法四百九十六第一項第十三款之
    違法云云，即有未合，指摘本院原確定判決，求為廢棄改判等語，為無可取。從
    而，其執此提起本件再審之訴，為無理由，應予駁回。
四、據上論結，本件再審之訴為無理由，依民事訴訟法第七十八條判決如主文。
中      華      民      國    八十九    年      九      月      十三    日
                                    臺灣高等法院臺南分院民事第三庭
~B1審判長法官  林    輝    雄
~B2      法官  高    明    發
~B3      法官  莊    俊    華
右為正本係照原本作成。
不得上訴。
中      華      民      國    八十九    年      九      月      十九    日
~B法院書記官  侯    瑞    富


司法院資訊處製作；財團法人民間司法改革基金會備份。
